【裁判字號】    99,台上,3674
【裁判日期】    990610
【裁判案由】    違反稅捐稽徵法
【裁判全文】
最高法院刑事判決            九十九年度台上字第三六七四號
上  訴  人  台灣高等法院台中分院檢察署檢察官
被      告  甲○○
上列上訴人因被告違反稅捐稽徵法案件，不服台灣高等法院台中
分院中華民國九十七年十月二日第二審更審判決（九十六年度上
更(一)字第四三九號，起訴案號：台灣台中地方法院檢察署九十二
年度偵字第一一六０五號），提起上訴，本院判決如下：
    主  文
原判決撤銷，發回台灣高等法院台中分院。
    理  由
本件原判決以公訴意旨略稱：被告甲○○係志明交通股份有限公
司（下稱志明公司）負責人，為所得稅法第八十九條規定之扣繳
義務人，並為商業會計法所稱之商業負責人，係從事填報薪資表
、各類所得扣繳暨免扣繳憑單（下稱扣繳憑單）業務之人。志明
公司係以貨運運輸為業，而曾文彬向志明公司購得車號ＫＲ─四
九七曳引車；陳煥文向志明公司購得車號ＫＰ─三三九、ＫＰ─
三四０（嗣轉賣吳忠梁）、ＫＰ─四０八（嗣轉賣蔣文安）、Ｋ
Ｑ─八二五、ＫＯ─一九０（嗣轉賣陳義宗）曳引車。為符合貨
運管理之需要，乃以靠行、參與經營之方式，由志明公司於民國
八十七年至九十一年間，先後僱用曾文彬、陳煥文、蔣文安、吳
忠梁、陳義宗（以下除分別載稱姓名者外，合稱為「曾文彬等五
人」）為司機以從事貨運業務，由志明公司承攬客戶托運業務後
，交由司機負責運送，托運費用則由志明公司向客戶收取，並於
次月給付薪資予司機。被告明知曾文彬於八十七年至九十一年間
，實際所得分別為新台幣（下同）一百四十四萬四千九百七十元
、一百四十五萬六千二百三十九元、一百五十三萬八千四百九十
五元、九十八萬六千七百六十七元、三十三萬二千零三十元；陳
煥文於八十七年至九十一年間，實際所得分別為四百十八萬七千
三百十九元、四百三十三萬九千九百五十三元、三百十二萬四千
五百二十七元、一百四十八萬五千二百元、四十四萬四千五百零
九元；蔣文安於八十九年至九十一年間，實際所得分別為九十六
萬四千六百五十五元、七十九萬三千四百二十元、三十八萬零二
百六十二元；吳忠梁於八十九年至九十一年間，實際所得分別為
一百十三萬一千四百五十一元、七十四萬零五百五十九元、二十
二萬七千九百六十五元；陳義宗於九十年至九十一年間，實際所
得分別為四十三萬五千四百三十元、二十四萬三千五百二十二元
，竟因曾文彬等五人要求低報所得，乃基於幫助納稅義務人曾文
彬等五人逃漏綜合所得稅與於業務上所掌文書登載不實持以行使
之概括犯意，於八十七至九十一年間，連續利用會計王淑貞製作
於志明公司之薪資傳票等會計憑證及利用王淑貞於被告業務上所
掌管製作之該五年度扣繳憑單，分別虛載曾文彬八十七年度至九
十一年度所得各為三十二萬零八百元、四十九萬六千六百元、四
十五萬八千四百元、四十五萬八千四百元、十二萬零七百元；陳
煥文八十七年度至九十一年度所得各為二十六萬四千元、三十一
萬二千元、二十八萬八千元、二十八萬八千元、十萬六千五百元
；蔣文安八十九年度至九十一年度所得各為二十八萬八千元、二
十八萬八千元、十萬六千五百元；吳忠梁八十九年度至九十一年
度所得各為二十八萬八千元、三十八萬六千四百元、十一萬八千
八百元；陳義宗九十年度所得為三十二萬一千七百二十五元、九
十一年度為十萬六千五百元，就曾文彬等五人上開各該年度實際
所得一千九百二十三萬九千九百四十八元部分，未依法辦理扣繳
及開立扣繳憑單。且除由被告以上開扣繳憑單列為志明公司之薪
資支出，申報營利事業所得稅外，並由曾文彬等五人以上開扣繳
憑單申報綜合所得稅，使稅捐機關陷於錯誤，依所申報數目核計
稅額，以此不正當之方法逃漏綜合所得稅，足生損害於稅捐機關
管理稅捐業務之正確性等情。因認被告涉犯稅捐稽徵法第四十二
條第一項（起訴書誤繕為第二項）扣繳義務人短報短徵、同法第
四十三條第一項（起訴書誤繕為第二項）幫助犯第四十一條逃漏
稅捐及刑法第二百十六條、第二百十五條行使業務上登載不實文
書等罪嫌（三罪間有行為時刑法第五十五條牽連犯之裁判上一罪
關係）。經原審審理結果，以：志明公司與曾文彬等五人之合約
，外部關係為志明公司僱用曾文彬等五人擔任司機；內部關係則
由志明公司承攬客戶托運業務後，交由曾文彬等五人運送，運費
由志明公司向客戶收取，於次月以薪資名義將運費百分之七十五
給予司機，志明公司留取百分之二十五報繳營業稅、營利事業所
得稅，另按月向曾文彬等五人收取三千元之靠行費。而依證人唐
玉安、呂淼江（以上二人均為稅務員）、邱嬌（志明公司委託
申報稅務之記帳業者）之證詞及財政部台灣省中區國稅局九十七
年七月二日中區國稅法二字第0970031493號函之說明，可認定志
明公司並非以曾文彬等五人所分配之百分之七十五運費作為薪資
所得開立扣繳憑單，而係應先減除曾文彬等五人因營運時產生之
管理費、油料費、過路費、保養費、維修費等相關費用後，依該
薪資淨額開立扣繳憑單。爰認檢察官指被告開立曾文彬等五人之
薪資所得扣繳憑單有於業務上製作之文書登載不實、製作不實會
計憑證而故為短報、漏報曾文彬等五人之薪資所得，以幫助曾文
彬等五人逃漏綜合所得稅云云，與客觀事實不符；本件不能證明
被告犯罪，因而維持第一審諭知被告無罪之判決，駁回檢察官在
第二審之上訴；固非無見。
惟查：（一）依卷內資料，證人唐玉安證稱：「（問：實際上
車行給靠行司機的錢，也許是五十元，這五十元有包含油錢，運
費，但只開立二十元的薪資，實務上是否可以接受？）這些油資
部分應該有憑證，查核實務上我們可以接受」等語（見第一審卷
第九六至九七頁）；證人呂淼江證稱：「（問：靠行車行開給
他旗下司機的扣繳憑單是要依照何種標準來扣繳？）要據實扣繳
，薪資支付多少就要申報多少…車行給司機的金錢給付，若是薪
資性質就應該扣繳…過路費、油費及相關監理費用應該是列入公
司營業的成本費用，在申報營利事業所得稅時…列入公司的成本
費用扣掉」等語（見第一審卷第九九至一００頁）；證人邱
嬌證稱：「（問：大貨車司機所支出的管理費、油料費、過路費
，是否可以個人的名義方式申報？）不可以，所有費用支出仍必
須以貨運公司的名義來申報、扣抵…因為車子名義上是屬於公司
，所以司機必須將各項支出費用的單據拿給公司來申報…」等語
（見更(一)字卷第一０六頁背面、第一０七頁）。倘均無訛，則曾
文彬等五人所支出之費用，似應將相關憑證交由被告於申報志明
公司之營利事業所得稅時以成本費用列報扣除；被告於開立曾文
彬等五人之薪資所得扣繳憑單時，則須按憑證扣除費用數額後，
核算曾文彬等五人之薪資所得淨額。然證人邱嬌併證稱：「（
問：貨運公司是否會依據司機實際費用支出的單據來當作運費應
扣除的項目後，計算薪資的淨值？）有些單據國稅局不認為是合
法的支出單據，所以並無法準確計算所得淨值…只能算出大概的
所得」等語（見更(一)字第一０七頁正反面）。似又指被告並非核
實開立曾文彬等五人之薪資所得扣繳憑單。原判決憑該三證人之
證詞為有利被告之認定（見原判決正本第八至一二頁），經核與
卷內證據資料未盡相符，有證據上理由矛盾之違法。（二）證人
陳煥文、蔣文安、吳忠梁於偵查中證稱：「（問：車輛維修及油
錢等由誰負擔？）我們自己負擔。（問：車輛的維修及油錢等車
輛的營運成本，占你們營收的幾成？）至少二、三成左右，就是
扣掉給甲○○公司（即志明公司）後淨收入的二、三成」等語（
見偵查卷第一三七頁）。倘彼三人所述屬實，則依原判決所認定
志明公司與曾文彬等五人之合約內部關係觀之，有百分之七十五
運費實際所得分歸曾文彬等五人，則扣除三成費用後，曾文彬等
五人之薪資所得至少應為運費實際所得之百分之五十二點五（即
百分之七十五之七成）。然依卷附財政部台灣省中區國稅局台中
縣分局九十二年七月二十二日中區國稅中縣二字第0920043613號
函附曾文彬等五人於八十七至九十一年間實際所得與申報所得明
細表記載內容核計，其中除吳文梁之九十年度、九十一年度及陳
義宗之九十年度扣繳憑單所載薪資所得數額逾實際所得百分之五
十二以外，其餘均未達百分之五十；陳煥文部分，於八十七至八
十九年度，甚至未達百分之十（見偵查卷第七八至八０頁，各年
度數額如檢察官起訴書所載之數額）。則同樣須扣除成本費用之
情形下，曾文彬等五人各年度扣繳憑單所列載之薪資所得何以相
距如此之大？被告究係以何為據，開立曾文彬等五人各該年度之
扣繳憑單？原判決對此於認定被告有無檢察官所指開立不實之曾
文彬等五人之薪資所得扣繳憑單，幫助曾文彬等五人逃漏綜合所
得稅等犯罪事實有重要關係之事項，未予究明釐清，率為有利被
告之認定，自有違誤。（三）被告於法務部調查局台中縣調查站
詢問時供稱：「志明公司並未開立足額之薪資所得予前述司機（
指曾文彬等五人，下同），我是基於前述司機少繳稅為出發點，
故開立不足額之薪資所得予司機」、「我認為彼等車輛既然登記
為志明公司名下，必須有駕駛人員，而有駕駛人員即須有薪資支
出，又有薪資支出又必須有扣繳憑單，乃與彼等協調決定以志明
公司名義依勞保局核定各年度之駕駛最低薪資額度申報薪資所得
，並依該薪資所得而開立各年度之扣繳憑單予彼等」等語（見偵
查卷第一一至一二、一七至一八頁）；嗣於檢察官訊問時，仍陳
稱：「扣繳憑單所列載之薪資所得，係應曾文彬等五人之要求而
低報」等語（見偵查卷第八三、一九九至二００頁）。如果無訛
，被告應係為使曾文彬等五人少繳綜合所得稅而製作曾文彬等五
人薪資所得記載不實之扣繳憑單。再細繹上開明細表記載：曾
文彬之八十九年度所得為一百五十三萬八千四百九十五元，九十
年度所得為九十八萬六千七百六十七元；二年度所得相差四十五
萬餘元，被告卻開立薪資所得同為四十五萬八千四百元之扣繳憑
單；陳煥文之八十九年度所得為三百十二萬四千五百二十七元
，九十年度所得為一百四十八萬五千二百元；二年度所得相差一
百六十三萬餘元，被告卻開立薪資所得同為二十八萬八千元之扣
繳憑單；八十九年度，陳煥文所得為三百十二萬四千五百二十
七元、蔣文安所得為九十六萬四千六百五十五元、吳忠梁所得為
一百十三萬一千四百五十一元，三人所得相差甚遠，被告卻開立
薪資所得同為二十八萬八千元之扣繳憑單；九十一年度，陳煥
文所得為四十四萬四千五百零九元、蔣文安所得為三十八萬零二
百六十二元、陳義宗所得為二十四萬三千五百二十二元，三人所
得明顯有異，被告卻開立薪資所得同為十萬六千五百元之扣繳憑
單；曾文彬於九十一年度所得為三十三萬二千零三十元，顯較
陳煥文同年度所得為低，被告卻開立較陳煥文薪資所得為高之十
二萬零七百元扣繳憑單（見偵查卷第七九至八０頁）。倘該明細
表內容屬實，則是否足資佐證被告上開自白所稱「其係依勞保局
核定各年度之駕駛最低薪資額度申報薪資所得，並依該薪資所得
開立各年度之扣繳憑單」等語之真實性？尚非無疑。原審對此事
證未予斟酌，詳加勾稽，率認被告上開自白不足採為不利被告之
證據（見原判決正本第一三頁），理由說明難謂為完備。以上或
為檢察官上訴意旨所指摘，或為本院得依職權調查之事項，應認
原判決仍有撤銷發回更審之原因。
據上論結，應依刑事訴訟法第三百九十七條、第四百零一條，判
決如主文。
中    華    民    國  九十九  年    六    月    十    日
                      最高法院刑事第七庭
                          審判長法官  林  永  茂
                                法官  蘇  振  堂
                                法官  蕭  仰  歸
                                法官  林  立  華
                                法官  劉  介  民
本件正本證明與原本無異
                                      書  記  官
中    華    民    國  九十九  年    六    月   十四   日
                                                     M

司法院資訊處製作；財團法人民間司法改革基金會備份。
